【裁判字號】    99,台上,8203
【裁判日期】    991230
【裁判案由】    違反貪污治罪條例
【裁判全文】
最高法院刑事判決            九十九年度台上字第八二０三號
上  訴  人  徐千祥
選任辯護人  黃紹文律師
上  訴  人  羅卓文
上列上訴人等因違反貪污治罪條例案件，不服台灣高等法院台南
分院中華民國九十九年七月十四日第二審更審判決（九十九年度
重上更(二)字第五三號，起訴案號：台灣台南地方法院檢察署九十
三年度偵字第二八九七號），提起上訴，本院判決如下：
    主  文
原判決撤銷，發回台灣高等法院台南分院。
    理  由
本件原判決認定上訴人徐千祥、羅卓文有如其事實欄所載之犯行
，因而撤銷第一審科刑之判決，改判論處上訴人二人共同連續利
用職務上之機會詐取財物未遂罪刑，固非無見。
惟查：(一)、刑法上之未遂犯，必須已著手於犯罪行為之實行而不
遂，始能成立；其所謂已著手於犯罪行為之實行，係指對於構成
犯罪要件之行為，已開始實行者而言。貪污治罪條例第五條第一
項第二款之公務員利用職務上之機會，詐取財物罪，其性質上係
屬詐欺罪之一種，故必已著手於構成要件之施用詐術行為而欲取
得財物，但尚未得逞者，始有成立利用職務上之機會，詐取財物
未遂罪之餘地。原判決載認徐千祥係行政院海岸巡防署海洋巡防
總局（下稱海巡署海巡總局）支援偵防查緝隊專員，與其線民羅
卓文有如事實欄二、所載共同謀議利用職務上機會，詐取查獲大
麻植株「檢舉獎金」與「緝獲（破案）獎金」，於民國九十二年
七月間，著由羅卓文以每株大麻植株可達新台幣（下同）四千五
百元行情，遊說原無犯意之吳豐裕與其共同栽種大麻，在吳豐裕
允諾後，即於同年月二十四日向徐千祥檢舉，並製作檢舉筆錄。
嗣吳豐裕於九十二年八月初獲得大麻種子，覓得黃福財、賴進家
等人在台南縣六甲鄉菁埔村林鳳營五六三號南方豬舍旁種植，惟
上訴人二人並不知種植地點。於九十二年八月十二日，因改制前
之台南縣警察局麻豆分局執行搜贓勤務時，意外在上址查獲，並
起出共計六千六百十一株大麻幼苗植株，致上訴人二人詐取獎金
部分未能得逞等情。如若無訛，則該次種植之大麻植株既非徐千
祥所查獲，徐千祥亦尚未著手於向該管機關申請詐取獎金之犯行
，縱認上訴人二人有圖謀詐騙獎金而遊說他人以種植之犯意，該
他人並因而種植屬實，能否得謂其二人已該當於公務員利用職務
上之機會，詐取財物未遂罪之要件，似不無疑義。原判決未詳為
研求，遽行判決，自難謂適當。(二)、審判中之勘驗，係由法官透
過感官知覺之運用，觀察現時存在之物體狀態或場所之一切情狀
，就接觸觀察所得之過程，依其認知藉以發見證據之調查證據方
法。勘驗與鑑定之不同，在於勘驗不能作判斷，僅能原狀客觀呈
現，然勘驗行為所形成之勘驗結果，其展示、取得之證據資料，
或仍不免因勘驗者（法官）存有主觀判斷之要求而受影響甚或滋
生爭議，從而審判中假手法官助理所為之勘驗書面，不惟與法定
程式不符，且因已失其作為證據之意義，即令當事人均明示同意
作為證據，仍無予容許其取得證據能力之餘地。本件原審法院上
訴審責由法官助理所製作之勘驗書面（見上訴審卷(二)第九六至九
九頁），其內容不乏夾雜有該助理個人之判斷，並非逐字客觀呈
現，雖經上訴人二人於該審級所選任之辯護人表明同意作為證據
，然依上說明，既已失卻其證據之意義，則原判決於理由欄壹、
採為羅卓文自白及其陳述徐千祥犯罪俱有證據能力之判斷，於法
自屬違誤。上訴人二人嗣於歷審就此均多所爭執，於更審時應由
承審法官重行勘驗，並依刑事訴訟法第二百十九條準用第一百五
十條第一項規定，依法通知當事人及辯護人，使其有到場之機會
，以符法制。以上或為上訴意旨所指摘，或為本院得依職權調查
之事項，應認原判決仍有撤銷發回更審之原因。至於原判決不另
為無罪諭知部分，基於審判不可分原則，併予發回。
據上論結，應依刑事訴訟法第三百九十七條、第四百零一條，判
決如主文。
中    華    民    國  九十九  年   十二   月   三十   日
                      最高法院刑事第十二庭
                          審判長法官  賴  忠  星  
                                法官  呂  丹  玉  
                                法官  吳      燦  
                                法官  蔡  名  曜  
                                法官  葉  麗  霞  
本件正本證明與原本無異
                                      書  記  官  
中    華    民    國  一○○  年    一    月    四    日
                                                      Ｅ

司法院資訊處製作；財團法人民間司法改革基金會備份。
